臺灣臺北地方法院民事判決　　　　　　 96年度簡上字第443號
上　訴　人　甲○○
兼訴訟代理人乙○○
被上訴人　　和潤企業股份有限公司
法定代理人　己○○
訴訟代理人　丙○○
上列當事人間請求確認本票債權不存在事件，上訴人對於中華民
國96年7月11日臺灣臺北地方法院臺北簡易庭96年度北簡字第181
67號第一審判決提起上訴，本院於96年12月5日言詞辯論，判決
如下：
    主  文
原判決關於駁回上訴人後開第2項之訴部分，及訴訟費用之裁判
廢棄。
確認被上訴人持有本院95年度票字第70372號本票裁定所示，新
臺幣貳拾肆萬柒仟玖佰捌拾肆元，及自民國95年4月21日起至清
償日止，按年息百分之20計算之利息債權，於超過新臺幣壹萬貳
仟肆佰貳拾參元及自民國95年12月30日起至清償日止，按年息百
分之20計算之利息部分，對上訴人之票據債權不存在。
其餘上訴駁回。
第1、2審訴訟費用，由被上訴人負擔20分之19，餘由上訴人負擔
。
    事實及理由
一、本件被上訴人經合法通知，未於言詞辯論期日到場，查無民
    事訴訟法第386條所列各款情事，爰依上訴人之聲請，由其
    一造辯論而為判決，合先敘明。
二、上訴人起訴主張：被上訴人持有上訴人於民國（下同）93年
    7月20日所共同簽發，面額新臺幣（下同）460,000元本票，
    聲請本院以95年度票字第70372號裁定，就其中247,984元及
    自95年4月21日起至清償日止，按年息20％計算利息，對上
    訴人得為強制執行。惟系爭本票乃上訴人乙○○為購買車牌
    號碼Y6-9018號自用小客車，向訴外人第一商業銀行貸款460
    ,000 元，分36期繳納，並將系爭汽車設定動產抵押權登記
    予被上訴人，上訴人同時簽發系爭本票予被上訴人收執。嗣
    上訴人乙○○雖於清償20期後未依約清償，尚積欠被上訴人
    247,984元，然上訴人乙○○於被上訴人取回系爭汽車時即
    告知被上訴人職員丁○○，訴外人大有汽車商行願以250,00
    0元購買系爭汽車。詎被上訴人竟違反動產擔保交易法第19
    條之規定，未於拍賣10日前通知上訴人，逕於95年10月13日
    將系爭汽車拍賣，而拍定價格僅為25,800元，顯然少於訴外
    人大有汽車商行所欲購買之價格，而生損害於上訴人，是依
    動產擔保交易法第22條規定，上訴人自得請求被上訴人賠償
    224,200元（計算式:250,000 元-25,800元=224,200元），
    上訴人已於95年11月27日發函通知被上訴人為抵銷之意思表
    示，被上訴人於翌（28）日收受，應已生抵銷之效力。另積
    欠之餘款10,400元，上訴人乙○○亦於95年12月29日，以郵
    政劃撥方式給付上訴人，是系爭本票債權業經全部清償，上
    訴人並聲明確認被上訴持有本院95年度票字第70372號本票
    裁定所示，以上訴人為共同發票人，發票日為93年7月20日
    ，票面金額為247,984元及其利息之本票債權不存在，並依
    票據法第124條準用同法第100條規定，請求被上訴人返還系
    爭本票等語。
三、被上訴人則以：上訴人乙○○因購買系爭汽車以上訴人甲○○為連帶保證人，向第一商業銀行借款460,000元，約定分3
    6期清償，上訴人乙○○並將系爭汽車設定動產抵押權予被
    上訴人，上訴人同時簽發系爭本票予被上訴人收執。嗣乙○○未依約清償，被上訴人自上訴人乙○○處取回系爭汽車後
    ，曾發函通知上訴人乙○○拍賣系爭汽車一事，被上訴人再
    依法拍賣系爭汽車，拍得25,800元，被上訴人並未違反動產
    擔保交易法第19條規定，上訴人乙○○不得依動產擔保交易
    法第22條規定請求被上訴人賠償，上訴人主張系爭本票債權
    不存在，並請求交還本票，為無理由等語置辯。
四、本件原審對於上訴人之請求，判決上訴人全部敗訴，上訴人
    全部聲明不服，求為（一）廢棄原判決。（二）確認臺灣臺
    北地方法院以95年度票字第70372號民事裁定，命上訴人給
    付被上訴人247,984元及自95年4月21日起至清償日止，按年
    利率20％計算之利息之本票債權不存在。（三）被上訴人應
    將上訴人共同簽發發票日93年7月20日，到期日95年4月20日
    ，金額460,000元之本票1紙，返還予上訴人。被上訴人則求
    為判決駁回上訴。
五、兩造不爭執事項：
  1.上訴人乙○○為購買系爭車牌號碼Y6-9018號自用小客車，
    以上訴人甲○○為連帶保證人，向訴外人第一商業銀行貸款
    460,000元，分36期繳納，並將系爭汽車設定動產抵押權登
    記予被上訴人，上訴人並於93年7月20日共同簽發，票面金
    額為460,000元之本票交被上訴人收執。
  2.上訴人乙○○已依約清償20期後，即未再依約清償，合計尚
    積欠被上訴人247,984元。上訴人並為此聲請本票裁定，經
    本院以95年度票字第70372號裁定，就上開積欠本金及自95
    年4月21日起至清償日止，按年息20%計算之利息，裁定准許
    得為強制執行。
  3.被上訴人於取回系爭車輛後，於95年10月13日將系爭汽車拍
    賣，拍定價格為25,800元。
  4.上訴人乙○○於95年12月29日，匯款10,400元予被上訴人。
六、本院得心證之理由：
（一）被上訴人拍賣系爭車輛有違反動產交易法第19條之規定：
    1.按抵押權人出賣占有抵押物，除前條第3項但書情形外，
　　　應於占有後30日內，經5日以上之揭示公告，就地公開拍
      賣之，並應於拍賣10日前，以書面通知債務人或第三人。
      動產擔保交易法第19條第1項定有明文。
    2.經查，本件系爭車輛被上訴人於95年10月13日予以拍賣，
      依動產擔保交易法第19條第1項之規定，被上訴人應踐行
      將拍賣一事，於拍賣前經5日以上之揭示公告，並應於拍
      賣10日前，以書面通知上訴人之義務，被上訴人雖曾於95
      年9月6日以高雄站後郵局第4976號存證信函通知上訴人，
      惟該存證信函之內容，乃促請上訴人如欲回贖系爭車輛，
      應於取回車輛10日內結清全部車款，否則將依法逕付拍賣
      等旨之通知，並非公開拍賣期日之通知，是被上訴人上開
      存證信函之寄送，不能認為已踐行拍賣通知之義務。
    3.再查，依兩造所簽訂之貸款借據暨動產擔保抵押契約書第
      24 條約定：「甲方（即指上訴人乙○○）及保證人之住
      址或通信處所及乙方（即指被上訴人）之營業所如有變更
      ，應即以書面或雙方約定之通信方法告知對方，如未為告
      知，當事人將有關文書於向本契約所載或最後告知對方之
      通信住址發出後，經通常之郵遞期間即視為到達。」，本
      件上訴人所留存之住址為台中縣龍井鄉○○街86號，雖然
      被上訴人於寄送前述回贖通知之信函時，該地址因上訴人
      遷移不明而遭退回，惟兩造既有於契約中約定他方變更地
      址未告知之送達方法及效力，則被上訴人對於拍賣前應對
      上訴人為拍賣之通知，顯非不能送達，被上訴人仍應按法
      律規定踐行拍賣通知之義務甚明。是被上訴人辯稱上訴人
      應通知之地址遭退回，致無法送達拍賣通知云云，顯非可
      採。
    4.另關於系爭契約書第14、15及16條之約定，均是針對上訴
      人乙○○若有違反契約約定時，被上訴人得不依動產擔保
      交易法第18條規定另為通知，而得逕行占有標的物，並由
      被上訴人逕向法院聲請強制執行予以拍賣之情形，屬於約
      定排除動產擔保交易法第18條占有抵押物通知適用之範疇
      ，與同法第19條拍賣之通知無關，是被上訴人執系爭契約
      第14、15、16條之約定，辯稱對上訴人無庸為拍賣之通知
      ，與約定不符，尚非有據。
（二）被上訴人依動產擔保交易法第22條之規定，對上訴人應負
      損害賠償之責：
    1.按抵押權人占有或出賣抵押物，未依第19條規定辦理者，
      債務人得請求損害賠償。動產擔保交易法第22條定有明文
      。又損害賠償之債，以有損害之發生及有責任原因之事實
      ，並二者之間，有相當因果關係為成立要件。故原告所主
      張損害賠償之債，如不合於此項成立要件者，即難謂有損
      害賠償請求權存在，最高法院48年台上字第481號著有判
      例足參。是抵押權人出賣抵押物，未依動產擔保交易法第
      19條之規定，於拍賣10日前，以書面通知債務人拍賣情事
      ，而債務人如因此受有損害者，自得向抵押權人請求損害
      賠償。
    2.經查，本院依上訴人之聲請傳訊證人戊○○於本院96 年
      11月6日準備程序時到庭結證稱：「當時我看過且開過上
　    訴人的車，他當時說要賣給我，我說要用25萬跟他買，後
      來他說對被上訴人公司有貸款，要把車子要回，所以才沒
      有買成。被上訴人公司的人員有到我的車行去牽車，我有
      向被上訴人公司的人員表示要以25萬元購買此車，後來他
      們表示不符合公司的程序，不能直接買，只能在拍賣的時
      候去競標。後來我沒有收到任何有關拍賣的通知，被上訴
      人公司的人員，名字叫做丁○○。」等語，可證系爭車輛
      遭被上訴人取回時，大有汽車商行之老闆戊○○，確曾向
      被上訴人之人員丁○○表示，欲以25萬元購買系爭車輛，
      是上訴人主張被上訴人未履行動產擔保交易法第19條拍賣
      通知之義務，造成上訴人無法聯繫戊○○參加競標，系爭
      車輛僅拍賣得款25,800元，未能以25萬元之較高價格出售
      償債，致上訴人受有224,200元（計算式:25 萬元-25,800
      元=224,200元）價差之損失，依同法第22條之規定，被上
      訴人對上訴人此部分之損失，自應負賠償之責。
（三）上訴人並未完全清償對被上訴人之債務，系爭本票債權於
      本金12,423元範圍內仍存在，上訴人不得請求被上訴人返
      還系爭本票：
    1.按清償人所提出之給付，應先抵充費用，次充利息，次充
　　　原本。民法第323條定有明文。又債務人對於同一債權人
      負有原本及利息數宗債務，苟其給付不足清償全部債務，
      除經債權人同意，得先充原本後充利息外，應先充利息後
      充原本，不許債務人僅以一方之意思予以變更。最高法院
      19年上字第989著有判例足參。是債務人提出之給付不足
      清償全部債務時，其抵充之順序，自應先充利息，再充原
      本。
    2.經查，本件上訴人尚積欠被上訴人之債務為本金247,984
      元及自95年4月21日起至清償日止，按年息20%計算之利息
      （即本院95年度票字第70372號本票裁定所示之金額及利
      息）；又被上訴人應賠償上訴人所受224,200元價差之損
      失，已如前述，是兩造互負債務，而其給付種類相同，且
      均屆清償期，則上訴人於95年11月27日以台中法院郵局第
      1098 6號存證信函，對被上訴人為抵銷之意思表示，自生
      抵銷之效力，且依民法第335條第1項之規定，溯及於95年
      10月13日拍賣當日發生抵銷之效力。是以，迄至被上訴人
      95 年10月13日拍賣系爭車輛得款25,8 00元，加計應賠償
      上訴人之損失224,200元，合計為25萬元，先抵充期間歷
      經176日（即自95年4月21日起至95年10月13日止）所產生
      之利息債務23,915元（計算式:247,984 元X20%/365日X17
      6 日=23915元，元以下4捨5入），是25萬元先抵充上訴人
      之利息債務23,915元，餘款226,085元（計算式:25 萬元
      -23,915元=226,085元）得再抵充本金債務，則上訴人尚
      積欠被上訴人本金21,899元（計算式:247,984 元-226,08
      5元=21,899元），及自95年10月14日起至清償日止，按年
      息20%計算之利息；嗣上訴人於95年12月29日再匯款被上
      訴人10,400元，因不足清償全部債務，依規定應先抵充上
      訴人自95年10月14日起至95年12月29日止，共計77日之利
      息債務924元（計算式:21,899 元X20%/365日X77日=924元
      ，元以下4捨5入），餘款再抵充本金債務9,476元（計算
      式:10,400 元-924元=9,476元），至此，上訴人仍尚積欠
      被上訴人本金12,423元（計算式:21,899 元-9,476元=12,
      423元），及自95年12月30日起至清償日止，按年息20%計
      算之利息，是上訴人主張已全部清償對被上訴人之債務，
      並非真實，不足採信。
    3.再按本票債務人為清償時，執票人應交出本票，有拒絕證
      書時，應一併交出。票據法第124條準用第100條定有明文
      。查上訴人並未全部清償對被上訴人之債務，已如前述，
      自與上開規定不符，是上訴人援引該條規定，訴請被上訴
      人應交還系爭本票，依法無據，顯無理由。
七、綜上所述，上訴人主張被上訴人有違反動產擔保交易法第19
    條規定之拍賣通知義務，逕付拍賣，賣得價金僅25,800元，
    依同法第22條之規定，應對上訴人所受之損害224,200元負
    損害賠償，且上訴人亦於95年11月28日對被上訴人為抵銷之
    意思表示，應生抵銷之效力。嗣上訴人又於95年12月29日匯
    款10,400元用以清償債務，惟因上訴人所提出之給付，未能
    全部清償債務，依先充利息，再充本金之原則抵充債務，計
    算上訴人仍積欠被上訴人本金12,423元，及自95年12月30日
    起至清償日止，按年息20%計算之利息，是上訴人請求確認
    於超過本金12,423元，及自95年12月30日起至清償日止，按
    年息20%計算之利息部分之本票債權不存在，洵屬有據，為
    有理由，應予准許。逾此所為請求，為無理由，應予駁回。
    原審就上開應准許部分，為上訴人敗訴之判決，尚有未洽，
    上訴意旨求予廢棄改判，為有理由，爰由本院予以廢棄改判
    如主文第2項所示。至於上訴人之請求不應准許部分，原判
    決為上訴人敗訴之判決，理由雖屬不當，但結論並無二致，
    仍應維持，上訴意旨求予廢棄改判，為無理由，應駁回其上
    訴。
八、據上論結，本件上訴為一部有理由，一部無理由，依民事訴
    訟法第436條之1第3項、第450條、第449條第2項、第79條，
    判決如主文。
中　　華　　民　　國　　96　　年　　12　　月　　19　　日
                 民事第五庭    審判長法　官　翁昭蓉
                                     法  官  蔡如琪
           　　　　　　　　　　　　　法　官  陶亞琴
以上正本係照原本作成。
不得上訴。
中　　華　　民　　國　　96　　年　　12　　月　　19　　日
                            　        書記官　蔡月女
